ACORDAO-COMPLETO-2352367

ACÓRDÃO 6584/2019 ATA 26/2019 - PRIMEIRA CÂMARA

Acórdão: 
VISTOS, relatados e discutidos estes autos de pensão civil, os Ministros do Tribunal de Contas da União, reunidos em Sessão da 1ª Câmara, ante as razões expostas pelo Relator, e com fundamento nos arts. 1º inciso V, e 39, inciso II, ambos da Lei 8.443, de 16 de julho de 1992, c/c o art. 259, inciso II, do Regimento Interno, ACORDAM em: 
9.1. considerar ilegal o ato constante da peça 4, relativo à pensão civil deixada em favor de Wilson Batista de Lacerda, negando-lhe o registro correspondente, nos termos do § 1º do art. 260 do Regimento Interno desta Corte de Contas; 
9.2. dispensar o ressarcimento das importâncias recebidas indevidamente, de boa-fé, nos termos da Súmula 106 deste Tribunal;
9.3. determinar ao órgão de origem que: 
9.3.1. com fundamento nos arts. 71, inciso IX, da Constituição Federal e 262 do Regimento Interno desta Corte de Contas, no prazo de 15 (quinze) dias, contados a partir da ciência da presente deliberação, comunique ao interessado o inteiro teor deste Acórdão, e, após, faça cessar os pagamentos decorrentes do ato ora impugnado, sob pena de responsabilidade solidária da autoridade administrativa omissa; 
9.3.2. emita novo ato pensional livre de irregularidades, disponibilizando-o no Sisac, para oportuna deliberação do Tribunal;	
9.3.3. alerte o interessado no sentido de que o efeito suspensivo proveniente da interposição de eventuais recursos não o exime da devolução dos valores percebidos indevidamente após a respectiva notificação, caso os recursos não sejam providos; 
9.3.4. observe os termos da IN 78/2018; 
9.4. determinar à Sefip que:
9.4.1. verifique a implementação das medidas determinadas nos itens 9.3.1 a 9.3.4 supra; 
9.4.2. cumpridos os termos do acórdão, arquive os autos.

Pessoal. Pensão Civil.

Primeira Câmara

Câmara dos Deputados.

3. Interessado: Wilson Batista de Lacerda (XXX.934.976-XX).

13.1. Ministros presentes: Benjamin Zymler (na Presidência), Bruno Dantas e Vital do Rêgo.
13.2. Ministros-Substitutos presentes: Augusto Sherman Cavalcanti (Relator) e Weder de Oliveira.

AUGUSTO SHERMAN

h1>RELATÓRIO 
	Os presentes autos cuidam de uma pensão civil instituída em favor de Wilson Batista de Lacerda (peça 4) , na condição de viúvo da instituidora Vera Lúcia Rodrigues de Lacerda, ex servidora da Câmara dos Deputados, cujo ato foi disponibilizado ao Tribunal por intermédio do Sistema de Apreciação e Registro de Atos de Admissão e Concessões, na forma dos arts. 2º, caput e incisos I a VI, e 4º, caput, da IN/78/2018, com parecer do Controle Interno pela legalidade. 
2.	A unidade técnica, ao analisar os fundamentos jurídicos do benefício pensional, bem como os elementos informativos constante dos autos, lavrou a instrução constante da peça 6, adiante parcialmente transcrita, com eventuais ajustes de forma: 
	
	“ (...) 
HISTÓRICO
4. O ato de aposentadoria da Srª Vera Lúcia Rodrigues de Lacerda (CPF XXX.943.257-XX) foi analisado no âmbito do TCProcesso 025.210/2014-9. O julgamento pela legalidade se deu por meio do Acórdão 396/2015-TCU-Primeira Câmara (peça 9 do TCProcesso 025.210/2014-9) .
5. Após, constatou-se a incorporação de quintos referentes a exercício de função comissionada em período posterior a 8/4/1998, o que ensejaria a revisão do supracitado acórdão, nos termos do art. 260, § 2º, do Regimento Interno do TCU.
6. Devido ao falecimento da exservidora no decorrer da análise da revisão de ofício, considerou-se prejudicada a referida análise e determinou-se a imediata verificação do ato de pensão civil em favor do Sr. Wilson Batista de Lacerda (CPF XXX.934.976-XX) , conforme peça 3.
7. Cabe ressaltar que o ato de concessão de pensão civil chegou ao TCU em 5/11/2014, ou seja, há menos de 5 anos, não sendo necessária a realização de oitiva do beneficiário.
EXAME TÉCNICO
8. Em consulta ao contracheque atualizado do beneficiário, verifica-se que o valor referente a ‘quintos’ faz parte do benefício.
9. A vantagem denominada quintos foi instituída com a Lei 6.732/1979, prevendo seu art. 2º que o servidor no exercício de cargo em comissão ou função de confiança poderia incorporar, a partir do sexto ano, 1/5 (um quinto) das vantagens correspondentes a cada ano completo de exercício, até o limite de 5/5 (cinco quintos) ; isto é, até completar o décimo ano.
10. Objetivava-se evitar o decesso remuneratório do servidor ocupante de cargo ou função de confiança que viesse a ser dispensado em momento futuro e que não fosse passar imediatamente à inatividade. Até dezembro de 1979, os servidores em atividade que tivessem preenchido os requisitos temporais do art. 180 da Lei 1.711/1952 só poderiam contar com tal benefício quando se aposentassem. Assim, se deixavam um cargo de confiança, após longos anos de exercício, e permaneciam em atividade, regressavam à situação de origem, com a remuneração do cargo efetivo e nada mais.
11. Com o advento da Lei 8.112/1990, foi introduzido, por meio do seu art. 62, § 2º, novo disciplinamento do assunto. A incorporação passou a se dar na proporção de 1/5 a cada ano de exercício da função, até o limite de cinco anos, sem a exigência do período de carência de cinco anos.
12. Entretanto, essa vantagem foi extinta e restabelecida por diversas vezes. Em 4/9/2001, foi editada a MP 2.225-45/2001, que acresceu à Lei 8.112/1990 o art. 62A, transformando os quintos/décimos em VPNI.
13. Com o advento desta medida provisória, surgiram entendimentos divergentes. Por um lado, achava-se que seria devida a incorporação de parcelas da vantagem até 8/4/1998 (data de publicação da Lei 9.624/1998) . Por outro, entendia-se que a MP 2.225-45/2001 havia estendido o direito à incorporação da vantagem até a data de sua publicação. Ressalte-se, por oportuno, que este era o entendimento desta Corte de Contas (Acórdão 2248/2005-TCU-Plenário, Ministro-Relator Lincoln Magalhães da Rocha	) .
14. Todavia, no ano de 2015, o Supremo Tribunal Federal - STF, ao apreciar o Recurso Extraordinário 638.115/Ceará (Ministro-Relator Gilmar Mendes) , que teve repercussão geral, deixou assente que as decisões judiciais ou atos emanados pelos poderes Executivo, Legislativo ou Judiciário que determinaram a incorporação de quintos/décimos no período compreendido entre a edição da Lei 9.624/1998 até a da Medida Provisória 2.225-45/2001 carecem de fundamento legal e, portanto, violam o princípio da legalidade previsto na Constituição Federal.
15. Ao tomar essa decisão, o STF modulou os seus efeitos para dispensar a devolução dos valores recebidos indevidamente de boa-fé até a data do julgamento, cessada a ultra-atividade de incorporações em qualquer hipótese.
16. Em deliberações mais recentes, esta Corte de Contas se posicionou acerca da decisão do STF, consignando, por meio do Acórdão 2444/2015-TCU-Plenário (Ministro-Substituto André Luís de Carvalho) , que deve ser observado o entendimento daquela Corte Suprema acerca da impossibilidade de incorporação de quintos decorrente do exercício de funções no período compreendido entre a edição da Lei 9.624/1998, de 8/4/1998, e da MP 2.225-48/2001, de 4/9/2001 (RE 638.115/CE e MS 25.763/DF) . A mesma orientação foi adotada nos Acórdãos 5.380/2016 (Ministro-Relator Vital do Rêgo) e 8.788/2016 (Ministro-Relator Augusto Nardes) , ambos da 2ª Câmara.
17. Conforme os dados presentes no ato número de controle 30073502-04-2013-000028-0 (ato de aposentadoria da instituidora) , verifica-se que o deferimento da vantagem de quintos/décimos não observou os parâmetros do Acórdão 2444/2015-TCU-Plenário e da decisão do STF no âmbito do RE 638.115/CE. Portanto, o ato deve ser apreciado pela ilegalidade. 
 (...) ”.
2.	Pelas razões expendidas, a unidade técnica concluiu com proposta de julgamento pela ilegalidade da pensão civil em relevo, com negativa de registro do respectivo ato concessório, fazendo-se as determinações pertinentes.
3.	Ministério Público, neste ato representado pelo Procurador Sérgio Ricardo Costa Caribé, em sucinto Parecer espelhado à peça 8, manifestou-se de acordo com a proposição.
É o relatório.

não há.

Procurador Sérgio Ricardo Costa Caribé.

PESSOAL. UM ATO DE PENSÃO CIVIL. PAGAMENTO DE RUBRICA PECUNIÁRIA ALUSIVA A QUINTOS/DÉCIMOS INCORPORADOS IRREGULARMENTE EM DESCONFORMIDADE COM A JURISPRUDÊNCIA DO TRIBUNAL. ILEGALIDADE DO ATO CONCESSÓRIO. NEGATIVA DE REGISTRO. DETERMINAÇÕES. CIÊNCIA.

PENSÃO CIVIL (PCIV)

Sefip.
Representação legal: não há. 
Acórdão: 
VISTOS, relatados e discutidos estes autos de pensão civil, os Ministros do Tribunal de Contas da União, reunidos em Sessão da 1ª Câmara, ante as razões expostas pelo Relator, e com fundamento nos arts. 1º inciso V, e 39, inciso II, ambos da Lei 8.443, de 16 de julho de 1992, c/c o art. 259, inciso II, do Regimento Interno, ACORDAM em:

Trata a hipótese da concessão de uma pensão civil oriunda da Câmara dos Deputados, instituída por Vera Lúcia Rodrigues de Lacerda, em favor de Wilson Batista de Lacerda, na condição de viúvo da instituidora. De antemão, consigno que o ato concessório ora posto ao crivo desta Corte de Contas foi encaminhado para deliberação há menos de cinco anos de sua emissão, hipótese que dispensa a realização de oitiva do pensionista interessado. 
2.	No mérito, sabe-se que a vantagem denominada “quintos” foi instituída pela Lei 6.732/1979. Nos termos do art. 2º desse diploma legislativo, o servidor, no exercício de cargo em comissão ou função de confiança poderia incorporar, a partir do sexto ano, 1/5 (um quinto) das vantagens correspondentes, a cada ano completo de exercício, até o limite de 5/5 (cinco quintos) , isto é, até completar um decênio no cargo ou na função.
3.	Com o advento da Lei 8.112/1990, por força do seu artigo 62, § 2º, foi estabelecido novo disciplinamento da matéria alusiva à incorporação dessa vantagem, que passou a se dar na proporção de 1/5 a cada ano de exercício da função, até o limite quinquenal, sem a exigência do período de carência de cinco anos. Mais adiante, passou a viger Lei 8.911/1994 que inaugurou novos critérios para a incorporação: 
Art. 3. Para efeito do disposto no § 2º do art. 62 da Lei nº 8.112, de 11 de dezembro de 1990, o servidor investido em função de direção, chefia e assessoramento, ou cargo em comissão, previsto nesta Lei, incorporará à sua remuneração a importância equivalente à fração de um quinto da gratificação do cargo ou função para o qual foi designado ou nomeado, a cada doze meses de efetivo exercício, até o limite de cinco quintos.
 (...) 
Art. 10. É devida aos servidores efetivos da União, das autarquias e das fundações públicas, regidos pela Lei nº 8.112, de 11 de dezembro de 1990, cedidos, por afastamento, para exercício em órgão ou entidade do mesmo Poder ou de outro Poder da União, a incorporação de quintos decorrentes do exercício de cargo em comissão e de função de direção, chefia e assessoramento.
4.	Entretanto, essa vantagem foi extinta e restabelecida por diversas vezes, como demonstra o breve histórico abaixo apresentado.
5.	A MP 831, de 18/1/1995, extinguiu a vantagem dos quintos, tendo sido reeditada exaustivamente até a MP 1.160, de 26/10/1995, que a restabeleceu, agora na forma de décimos. Em 10/11/1997, foi editada a MP 1.595-14, que, convertida na Lei 9.527/1997, extinguiu novamente a incorporação e a transformou em Vantagem Pessoal Nominalmente Identificada (VPNI) . Em 8/4/1998, a MP 1.160/1995 foi convertida na Lei 9.624/1998. Essa lei não revogou a Lei 9.527/1997, apenas limitou a incorporação da referida vantagem entre 19 de janeiro de 1995 até a data da sua publicação, do tempo residual de exercício de funções comissionadas não empregado até 10/11/1997. 
6.	Por derradeiro, em 4/9/2001, foi editada a MP 2.225-45/2001, que acresceu à Lei 8.112/1990 o artigo 62-A, transformando os quintos/décimos em VPNI, com a seguinte redação:
Art. 62-A. Fica transformada em Vantagem Pessoal Nominalmente Identificada - VPNI a incorporação da retribuição pelo exercício de função de direção, chefia ou assessoramento, cargo de provimento em comissão ou de Natureza Especial a que se referem os arts. 3º e 10 da Lei no 8.911, de 11 de julho de 1994, e o art. 3º da Lei no 9.624, de 2 de abril de 1998.
Parágrafo único. A VPNI de que trata o caput deste artigo somente estará sujeita às revisões gerais de remuneração dos servidores públicos federais.
7.	Com o advento desta Medida Provisória, surgiram entendimentos divergentes. Se por um lado havia o entendimento de que seria devida a incorporação de parcelas da vantagem até 8/4/1998 (data de publicação da Lei 9.624/1998) , por outro, entendia-se que a MP 2.225-45/2001 havia estendido o direito à incorporação da vantagem até a data de sua publicação.
8.	No âmbito desta Corte de Contas, os critérios para incorporação de quintos/décimos encontravam-se disciplinados no Acórdão 2248/2005-TCU-Plenário, abaixo transcrito:
9.2. alterar a redação do subitem 9.2 do Acórdão 931/2003-TCU-Plenário para: “firmar entendimento de que é devida a incorporação de parcelas de quintos, com fundamento no artigo 3º da MP 2.225-45/2001, observando-se os critérios contidos na redação original dos artigos 3º e 10 da Lei 8.911/94, no período compreendido entre 09/04/98 e 04/09/2001, data da edição da referida medida provisória, sendo a partir de então todas as parcelas incorporadas, inclusive a prevista no artigo 3º da Lei 9.624/98, transformadas em Vantagem Pessoal Nominalmente Identificada - VPNI, admitindo-se, ainda, o cômputo do tempo residual porventura existente em 10/11/1997, desde que não empregado em qualquer incorporação, para concessão da primeira ou de mais uma parcela de quintos na data específica em que for completado o interstício de doze meses, ficando, também, essa derradeira incorporação transformada em VPNI, nos termos do subitem 8.1.2 da Decisão 925/1999 – Plenário” (destaquei) . 
9.	Entretanto, o Supremo Tribunal Federal, no âmbito do RE 638.115, considerou inconstitucional o mencionado Acórdão 2248/2005-TCU-Plenário, quando, em sede de repercussão geral, decidiu ser indevida a incorporação de quintos no período de 9/4/1998 a 4/9/2001, assim ementado:
“Recurso extraordinário. 2. Administrativo. 3. Servidor público. 4. Incorporação de quintos decorrente do exercício de funções comissionadas no período compreendido entre a edição da Lei 9.624/1998 e a MP 2.225-48/2001. 5. Impossibilidade. 6. Recurso extraordinário provido”.
10.	O Ministro Gilmar Mendes, ao proferir seu voto naquela ocasião, assim se reportou:
“Nesses termos, tendo em vista que o pagamento dos quintos incorporados no período entre 8/4/1998 até 4/9/2001 foi declarado inconstitucional e refere-se à relação jurídica de trato continuado, há que se reconhecer a necessidade de cessação imediata do pagamento da mencionada verba, sem que isso caracterize afronta à coisa julgada e sem que seja necessário o ajuizamento de ação rescisória”.	
11.	Ao RE 638.115 foram opostos embargos de declaração, na oportunidade rejeitados, nos termos da decisão adiante transcrita:
“Ementa: Embargos de declaração no recurso extraordinário. 2. Repercussão Geral. 3. Direito Administrativo. 4. Servidor público. 5. Incorporação de quintos decorrente do exercício de funções comissionadas no período compreendido entre a edição da Lei 9.624/1998 e a MP 2.225-48/2001. Impossibilidade. 6. Cessada a ultratividade das incorporações em qualquer hipótese, seja decorrente de decisões administrativas ou de decisões judiciais transitadas em julgado. RE-RG 730.462, Rel. Min. Teori Zavascki. 7. Ausência de omissão, contradição ou obscuridade. 8. Embargos rejeitados”. 
12.	Exsurge, dessa decisão, a conclusão de que nem mesmo decisões judiciais passadas em julgado podem garantir a vantagem dos quintos incorporados após a edição da Lei 9.624/1998. Nesse mesmo norte esta Corte de Contas tem manifestado entendimento análogo a teor dos Acórdão 5380/2016-TCU-Segunda Câmara, 5.925/2016-2ª Câmara, 9.719/2016-2ª Câmara, 1.116/2017-2ª Câmara, 3.075/2017-2ª Câmara, 8.588/2017-2ª Câmara, 1.855/2019-1ª Câmara, e 1.972/2017-Plenário. 
13.	No caso em exame, restou constatado no ato de aposentação da Sr.ª Vera Lúcia Rodrigues de Lacerda, que houve incorporação de quintos/décimos pelo exercício de função comissionada em período posterior a 8/4/1998, o que ensejou a revisão de ofício da aposentadoria da instituidora outrora considerada legal. 
14.	Assim, tendo em vista que os valores relativos aos quintos/décimos incorporados após a data limite para esse fim – portanto irregularmente -, fazem parte da base de cálculo do benefício, a pensão civil deixada em favor de Wilson Batista de Lacerda não pode prosperar nos moldes como foi concedida, sem prejuízo de que outro ato seja emitido, livre da irregularidade ora apontada, e disponibilizado no Sisac para oportuna deliberação do Tribunal.
15.	No presente feito, considerando tratar-se de ilegalidade relacionada a processo de concessão, perfilho o entendimento de que o julgamento proposto não implica na obrigatoriedade de ressarcimento das importâncias indevidamente recebidas de boa-fé, até a data do conhecimento desta deliberação pelo órgão concedente, razão pela qual julgo aplicável o Enunciado 106 da Súmula de Jurisprudência do deste Tribunal.
	Ex positis, acolhendo a proposta alvitrada pela unidade técnica instrutiva acolhida pelo representante do Ministério Público, manifesto-me por que o Tribunal aprove o Acórdão que ora submeto à deliberação deste Colegiado. 
TCU, Sala das Sessões Ministro Luciano Brandão Alves de Souza, em 30 de julho de 2019.
AUGUSTO SHERMAN CAVALCANTI 
Relator